【裁判字號】    97,審訴,172
【裁判日期】    970331
【裁判案由】    商業會計法等
【裁判全文】
臺灣高雄地方法院刑事判決             97年度審訴字第172號
公  訴  人  臺灣高雄地方法院檢察署檢察官
被      告  甲○○
上列被告因商業會計法等案件，經檢察官提起公訴（96年度偵緝
字第3968號），嗣因被告就被訴事實為有罪之陳述，經本院合議
庭裁定由受命法官獨任依簡式審判程序審理，判決如下：
    主  文
甲○○共同連續商業負責人，以明知為不實之事項，而填製會計
憑證，處有期徒刑參月，如易科罰金，以銀元參佰元即新臺幣玖
佰元折算壹日。減為有期徒刑壹月又拾伍日，如易科罰金，以銀
元參佰元即新臺幣玖佰元折算壹日。
    事  實
一、甲○○明知自己並無財力或專業能力得以開設公司擔任負責
    人，而可預見如應他人之邀擔任公司之名義負責人，將可能
    幫助他人成立空頭公司，並使他人得以利用虛設公司用於填
    製不實會計憑證及幫助他人逃漏稅捐，仍不違背其本意，同
    意擔任址設高雄市○鎮區○○街138號1樓「聖龍生物科技股
    份有限公司」（下稱聖龍公司）之空頭公司名義負責人，而
    為商業會計法之商業負責人，並與真實姓名年籍不詳自稱「
    陳石定」之成年男子，共同基於填製不實會計憑證及幫助逃
    漏稅捐之概括犯意聯絡，明知聖龍公司並無實際銷貨事實，
    卻於民國94年1 月間某日起至同年2 月間某日止，以聖龍公
    司名義，虛開如附表所示銷項發票共9 張予「富嘉科技股份
    有限公司（下稱富嘉公司）」、「嘉泰科技股份有限公司（
    下稱嘉泰公司）」及「臺灣瑪格瑞科技股份有限公司（下稱
    臺灣瑪格瑞公司）」等3 家公司，作為上開公司向聖龍公司
    購買商品之進項憑證，憑藉以持之向稅捐機關申報營業稅時
    ，申報扣抵銷項稅額使用，因而幫助上開3 家公司逃漏如附
    表所示之營業稅達87萬5317元，足以生損害於稅捐機關對稅
    捐稽徵管理之正確性。
二、案經財政部高雄市國稅局告發移送臺灣高雄地方法院檢察署
    檢察官偵查起訴。
    理  由
一、按本件被告甲○○所犯係死刑、無期徒刑、最輕本刑為3 年
    以上有期徒刑以外之罪，其於準備程序就前揭被訴事實為有
    罪之陳述，經受命法官告知簡式審判程序之旨，並聽取其與
    公訴人之意見後，本院認無不得或不宜改依簡式審判程序進
    行之處，爰依刑事訴訟法第273 條之1 第1 項、第284 條之
    1 ，裁定本件由受命法官獨任進行簡式審判程序，合先敘明
    。
二、上揭犯罪事實，業據被告於本院審理時坦承不諱，核與證人
    楊水村、侯彩涔於偵查中之證述情節大致相符，並有聖龍公
    司、富嘉公司、嘉泰公司及臺灣瑪格瑞公司之營業稅稅籍資
    料查詢、聖龍公司之營利事業登記證暨公司變更登記表、財
    政部高雄市國稅局新開業營業人訪問卡、90-94年度申報書
    跨中心查詢、營業人進銷項交易對象彙加明細表、侯淑霞稅
    務會計記帳代理人事務所說明書、財政部高雄市國稅局審查
    三科楊水村談話紀錄、租賃契約書、電話號碼資料表、財政
    部高雄市國稅局電話紀錄簿、94年度綜合所得稅BAN 給付清
    單、營業人銷售額與稅額申報書及照片5 幀等資料在卷可佐
    ，足認被告之自白與事實相符，自可採為認定事實之依據，
    本件事證明確，被告犯行堪以認定。
三、按行為後法律有變更者，適用行為時之法律。但行為後之法
    律有利於行為人者，適用最有利於行為人之法律，刑法第2
    條第1 項定有明文。查被告行為後，商業會計法第71條第1
    款之規定於95年5 月24日修正施行；刑法第31條第1 項、第
    56條、第55條、亦於94年2 月2 日修正公布，於95年7 月1
    日施行，茲比較新舊法後，修正後商業會計法及刑法相關規
    定，除刑法第31條第1 項外，餘對於被告等並非有利，且以
    舊刑法之連續犯及牽連犯等規定對被告更有利，經綜合上述
    比較結果，本案應適用修正前商業會計法及修正前刑法之規
    定，為被告論罪科刑之依據。
四、按統一發票乃商業會計法第15條第1 款所列之原始憑證，屬
    商業會計憑證之一種。本件被告明知為不實之事項，而填製
    如附表所示虛偽不實之統一發票予富嘉、嘉泰及臺灣瑪格瑞
    等公司申報營業稅，幫助該公司等逃漏營業稅，核被告所為
    ，係犯商業會計法第71條第1 款之以明知為不實之事項而填
    製會計憑證（與刑法第215 條之從事業務之人明知為不實之
    事項而登載於業務上文書罪，皆規範處罰同一之登載不實行
    為，應屬法規競合，且前者為後者之特別規定，依特別法優
    於普通法之原則，自應優先適用商業會計法第71條第1款 論
    處，最高法院92年度臺上字第6171號判決意旨參照）及稅捐
    稽徵法第43條第1 項之幫助納稅義務人以詐術逃漏稅捐罪。
    被告與真實姓名年籍不詳之男子「陳石定」就上開幫助逃漏
    稅捐犯行部分，有犯意聯絡，為共同正犯。又「陳石定」雖
    非商業負責人，惟其與具商業負責人身分之本件被告共同犯
    商業負責人，以明知為不實之事項，而填製會計憑證罪，依
    修正前刑法第31條第1 項規定，「陳石定」與本件被告就填
    製不實會計憑證部分仍均為共同正犯。又被告先後多次填製
    不實會計憑證及幫助如附表所示之公司逃漏稅捐之犯行，均
    時間緊接，觸犯構成要件相同之罪名，顯係基於概括犯意反
    覆為之，均為連續犯，應依修正前刑法第56條之規定各以一
    罪論，並加重其刑。另被告所犯連續填製不實會計憑證罪及
    連續幫助詐術逃漏稅捐罪間，有方法、目的之牽連關係，應
    依修正前刑法第55條規定，從一重以連續填製不實會計憑證
    罪論處。爰審酌被告任由他人以其名義設立公司，明知未確
    實經營，竟仍虛開發票幫助他人逃漏稅捐，有礙金融交易秩
    序，並損害稅捐負擔之公平性及正確性，所為誠屬非是。惟
    念其犯後已坦承犯行，態度尚佳及其犯罪動機、目的、手段
    等一切情狀，酌情量處如主文所示之刑，併依修正前刑法第
    41條規定諭知易科罰金之折算標準（比較修正前後刑法第41
    條第1 項易科罰金之規定，以舊法之規定，較有利於被告)
    。又被告之犯罪時間係在96年4 月24日前，並於中華民國九
    十六年罪犯減刑條例施行後通緝並緝獲，應依該條例第2條
    第1 項之規定，減其宣告刑期2 分之1 ，併諭知易科罰金之
    折算標準，以資懲儆。
據上論斷，應依刑事訴訟法第273 條之1 第1 項、第284 條之1
、第299 條第1 項前段，修正前商業會計法第71條第1 款，稅捐
稽徵法第43條第1 項，刑法第11條前段、第2 條第1 項前段、第
28條，修正前刑法第31條第1 項、第56條、第55條後段、第41條
第1項 前段，廢止前罰金罰鍰提高標準條例第2 條，中華民國九
十六年罪犯減刑條例第2 條第1 項第3 款、第7 條，判決如主文
。
本案經檢察官鄭益雄到庭執行職務。
中    華    民    國    97    年    3     月    31    日
                  刑事第七庭  法  官  李淑惠
以上正本證明與原本無異。
如不服本判決應於收受本判決後10日內向本院提出上訴書狀，並
應敘述具體理由，如未敘述上訴理由者，應於上訴期間屆滿後20
日內補提理由書狀於本院（均須按他造當事人之人數附繕本）「
切勿逕送上級法院」。
中    華    民    國    97    年    3     月    31    日
                              書記官  王淑娟
附錄本判決論罪之法條：
商業會計法第71條
商業負責人、主辦及經辦會計人員或依法受託代他人處理會計事
務之人員有下列情事之一者，處5年以下有期徒刑、拘役或科或
併科新臺幣15萬元以下罰金：
一、以明知為不實之事項，而填製會計憑證或記入帳冊。
二、故意使應保存之會計憑證、會計帳簿報表滅失毀損。
三、偽造或變造會計憑證、會計帳簿報表內容或毀損其頁數。
四、故意遺漏會計事項不為記錄，致使財務報表發生不實之結果
    。
五、其他利用不正當方法，致使會計事項或財務報表發生不實之
    結果。
稅捐稽徵法第43條
教唆或幫助犯第41條或第42條之罪者，處3年以下有期徒刑、拘
役或科新台幣6萬元以下罰金。
稅務人員、執行業務之律師、會計師或其他合法代理人犯前項之
罪者，加重其刑至二分之一。
稅務稽徵人員違反第33條規定者，除觸犯刑法者移送法辦外，處
1萬元以上5萬元以下罰鍰。
附表：開立不實統一發票明細表(單位：新臺幣/元)
  ┌──┬──────┬────┬──┬─────┬─────┐
  │編號│銷項去路廠商│期   間 │張數│銷  售  額│稅      額│
  ├──┼──────┼────┼──┼─────┼─────┤
  │ 1  │富嘉公司    │94年2月 │2   │3,501,350 │175,068   │
  ├──┼──────┼────┼──┼─────┼─────┤
  │ 2  │嘉泰公司    │94年2月 │5   │8,612,183 │430,610   │
  ├──┼──────┼────┼──┼─────┼─────┤
  │ 3  │臺灣瑪格瑞公│94年2月 │2   │5,392,768 │269,639   │
  │    │司          │        │    │          │          │
  ├──┼──────┼────┼──┼─────┼─────┤
  │    │合       計 │        │9   │17,506,301│875,317   │
  └──┴──────┴────┴──┴─────┴─────┘


司法院資訊處製作；財團法人民間司法改革基金會備份。
